【裁判字號】    99,重上更(二),194
【裁判日期】    990818
【裁判案由】    誣告
【裁判全文】
臺灣高等法院刑事判決           99年度重上更(二)字第194號
上  訴  人
即自訴人    乙○○
自訴代理人  黃金亮  律師
自訴代理人  李秋銘  律師
上  訴  人
即  被  告  丙○○
選任辯護人  李建民  律師
上列上訴人因被告誣告案件，不服臺灣宜蘭地方法院94年度自字
第1號，中華民國95年6月30日第一審判決，提起上訴經判決後，
經最高法院第二次發回更審，本院判決如下：
    主  文
原判決關於丙○○部分撤銷。
丙○○意圖他人受刑事處分，向該管公務員誣告，累犯，處有期
徒刑肆月，減刑為有期徒刑貳月。
    事  實
一、丙○○曾因詐欺案件，經臺灣板橋地方法院以87年度易字第
    2859號判處有期徒刑4月，嗣上訴後，經本院以87年度上易
    字第5940號駁回上訴確定，並於民國89年2月20日執行完畢
    。
二、丙○○係設於宜蘭縣礁溪鄉○○○路99之10號之巨野股份有
    限公司（以下稱巨野公司）總經理，為巨野公司實際負責人
    ，乙○○於88年6月14日前係巨野公司會計，詎丙○○明知
    乙○○並未擅自以巨野公司名義向華謙實業有限公司（以下
    稱華謙公司）下布匹訂單，並交由林國賢開設之禾茂企業社
    下游代工廠車工成衣，竟意圖使乙○○受刑事處分之犯意，
    故意捏造乙○○意圖使巨野公司之債務更加龐大難以處理，
    損害巨野公司信用，以俾乙○○與洪熾安所經營之拜歐生活
    有限公司（以下稱拜歐公司）順利接手巨野公司業務，而於
    88年5月25日，明知台灣山葉機車工業股份有限公司（即YAM
    AHA公司，以下稱山葉公司）並未向巨野公司下訂單，竟違
    背職務，未經授權，擅自以巨野公司名義向華謙公司下布匹
    訂單，並交付林國賢車工成衣，使巨野公司因此積欠華謙公
    司布料、林國賢代工廠工資共計新台幣（下同）625,859元
    ，因而使巨野公司債務加劇，信用近於破產之不實事項，向
    臺灣宜蘭地方法院提起自訴，由該案以89年度自字第9號審
    理，並於90年3月26日以自訴補充理由(七)自證六說明狀四向
    原審誣指乙○○此部分涉犯背信罪嫌。
三、案經自訴人乙○○提起自訴。
    理  由
壹、程序方面：按被告以外之人於審判外之陳述，雖不符前4條
    之規定，而經當事人於審判程序同意作為證據，法院審酌該
    言詞陳述或書面陳述作成時之情況，認為適當者，亦得為證
    據；當事人、代理人或辯護人於法院調查證據時，知有第15
    9條第1項不得為證據之情形，而未於言詞辯論終結前聲明異
    議者，視為有前項之同意；刑事訴訟法第159條之5定有明文
    。此乃第159條第1項所容許，得作為證據之例外規定之一。
    經查，自訴人及代理人、被告及辯護人就本判決下引之證據
    ，均表示同意作為證據(見本院卷第15、64頁)，復於言詞辯
    論終結前，均未聲明異議，是依上開說明，自均有證據能力
    。
貳、實體事項：
  一、訊據被告丙○○固不否認有提起上開自訴案件，惟矢口否
      認有誣告犯行，辯稱：伊於88年3月20日起至同年10月20
      日期間均滯留大陸地區，不可能在大陸地區代表巨野公司
      以電話對林國賢下代工訂單，且山葉公司亦未對巨野公司
      下訂單，係乙○○為加劇巨野公司之債務，擅自以巨野公
      司對林國賢下成衣代工訂單，倘係丙○○代表巨野公司下
      訂單，必會有訂單書據，依乙○○書寫之拜歐公司88年6
      月16日出貨明細可知乙○○係利用丙○○滯留大陸地區之
      機會，於88年5月間擅自以巨野公司名義委由證人林國賢
      代工「POLO衫」，再依林國賢與巨野公司簽訂之協議書及
      華謙公司出具之收款條載明，若林國賢以禾茂企業社簽發
      交巨野公司收受，再由巨野公司交付華謙公司收執，金額
      共25萬元支票3紙屆期未兌現時，華謙公司僅得向發票人
      求償，不得向巨野公司求償，可推知並非巨野公司向華謙
      公司下單訂貨云云。
  二、查證人林國賢對於本案系爭88年5月間究係受被告丙○○
      代表巨野公司抑或自訴人乙○○擅自以巨野公司名義委託
      其車工成衣乙節，前於原審法院另案89年度自字第9號案
      件於93年6月23日審理時證稱：丙○○於85年5月從大陸打
      電話給伊做代車工，丙○○與伊聯絡後，伊曾以乙○○聯
      絡何時上線，出貨是丙○○指示，工作拖了很久，有一些
      布料沒有做完，丙○○回國後東西就拿走了工作完成後丙○○未付款，伊一直催，丙○○拖了約2年才給付...最主
      要是丙○○叫伊作成衣代工，其他細節已經5、6年記不清
      楚，伊只記得主要都是與丙○○聯絡，乙○○未委託伊等
      語在卷，有該案件審理筆錄節本在卷可稽（見原審卷(一)第
      30-38頁），又其在原審95年4月12日審理時亦明確證稱其
      替丙○○代工期間，都是跟丙○○聯絡，代工的事務均是
      與丙○○確定，代工期間均係丙○○或以電話指示，或親
      自至其代工廠洽談，惟皆口頭約定，雙方從未簽立合約或
      下訂單書據，而最後一次（即88年5月間）替丙○○代工
      ，並遭丙○○向原審法院自訴其涉犯侵占罪嫌（即89年自
      字第25號），而該次係被告丙○○自大陸地區以電話指示
      其車工山葉公司保羅衫成衣等語在卷（見原審卷(二)第89-9
      4頁），另被告丙○○亦不否認在大陸地區有與證人林國
      賢電話聯絡之情（見原審卷(二)第153頁），且就本件88年5
      月間巨野公司委託林國賢工作，被告丙○○亦曾於89 年
      12月7日向臺灣宜蘭地方法院提起自訴，由該院以89年自
      字第25號審理，此為被告丙○○所是認，復有該案判決可
      憑(見該案影卷所附判決)。而華謙公司於88年5月間經巨
      野公司訂購領片之布料，於裁剪後經裕揚公司送往林國賢
      處加工成衣，並經林國賢及其妻簽收之事實，除據證人即
      華謙公司業務人員邱見亮及林國賢證述明確在卷（見原審
      卷(一)第184頁、卷(二)第91、93、94頁），復有華謙公司88
      年5月21日請款單及巨野公司估價單、裕揚公司出貨單二
      紙在卷可稽（見原審卷(一)第193、194、199頁），而上開
      相關文件均係由被告丙○○提出，可知該相關文件既係由
      丙○○持有，此亦足證被告丙○○係該筆交易之人。參諸
      被告於上開對林國賢之自訴案之自訴狀已載明「88年5月
      25 日、88年5月28日由負責刺繡部分之裕陽刺繡有限公司
      將已刺繡完成之裁片送至被告(指林國賢)之處所，兩次分
      別為白色1548件及紅、藍、黑色計4536件....揆諸一般交
      易習慣及雙方當時約定，被告應於3個月內加工完成並交
      貨，然被告迄89年3月20日始完成紅、藍色部分1720件及
      黑藍色部分1589件，惟仍有2775件未交付」等語(見該判
      決所附自訴狀繕本)，足認巨野公司係先向華謙公司訂購
      領片布料，再經由裕陽公司送至林國賢處加工為被告在上
      開自訴案件中所是認。再被告於該案自訴狀中載明已收取
      部分加工物，則證人林國賢上開所證本件由被告丙○○從
      大陸地區以電話聯絡委託而成立加工契約，應屬信而有徵
      ，被告丙○○辯稱當時滯留大陸地區不可能對林國賢以電
      話指示代工云云，並無可取。綜上，88年5月間，證人林
      國賢係經被告丙○○以巨野公司名義指示代工，並非自訴
      人乙○○擅自以巨野公司名義要求證人林國賢代工乙情，
      已然明確，且此為被告丙○○所明知之事實，是被告丙○○指自訴人乙○○擅自以巨野公司名義要求證人林國賢代
      工乙節，顯然虛偽。
  三、對被告其餘辯解，分別駁斥如下：
    (一)、被告丙○○及辯護人另辯稱如係其要求證人林國賢代車
        工成衣，必定會有訂單書據，而證人林國賢該次接單並
        未有其所下之訂單書據，顯見證人林國賢所接之該口頭
        訂單係自訴人乙○○擅自所下云云。惟查，被告丙○○
        與證人林國賢多次下單接單之合作關係曾以口頭約定，
        已業經證人林國賢證述如上，而巨野公司對華謙公司訂
        貨，亦不一定要有訂單書據，亦據華謙公司業務員邱見
        亮於原審審理時證述在卷（見原審卷(一)第184頁），至
        於被告丙○○固提出巨野公司委託之訂單碼號000530號
        為憑(見本院上訴卷第48頁、更二卷第35頁)，然觀之該
        紙製造單，並無任何日期，再者，其上製造者雖記載「
        林國賢」，惟證人林國賢於本院前審審理時即否認曾見
        過該製造單（見本院上訴審卷第109頁），被告丙○○
        亦無法證明曾交付該製造單予林國賢，是該紙訂單是否
        為巨野公司與林國賢間之委託書面已有疑問。況該紙訂
        單縱屬真正，被告亦於準備狀自承該紙製造單係88年5
        月前委託林國賢代工而交付(見本院更二卷第16頁倒數
        第2、3行)，是該製造單自無從為巨野公司與林國賢間
        之委託工作須以書面始成立契約之證明。況被告丙○○
        於88年5月間身處大陸地區，其係以電話聯委託代工，
        不僅經證人林國賢證述甚明，此亦未違常情。蓋以契約
        成立僅以意思合致已足，書面原僅係證明之用，而被告
        丙○○所經營之巨野公司既與林國賢有數年之合作經驗
        ，於2人分跨海峽兩地時，僅以電話就委託代工必要點
        為約定亦非不可能，被告丙○○此部分所辯，並無可採
        。至於證人林國賢雖曾以存證信函向巨野公司表示「
        ...嗣至89年3月，蔡先生方致電本企業社，表示要處理
        先前所交付之裁片，要求本企業社傳真估價單報價整件
        所須工繳（資），並將付款生產，本企業社依其所囑報
        價後，蔡先生卻未表示應如何處理，其後於同年4月29
        日，蔡先生又以同一方式要求報價...」（見宜蘭地院
        自25號影卷），惟上開存證信函係林國賢與巨野公司發
        生本案代工糾紛後，林國賢回應巨野公司之文件，函內
        所指蔡先生（崑成）要求林國賢傳真估價單報價等語，
        係屬雙方為解決糾紛而為之結算方法，不足以反推本件
        交易時必先有該等估價單，是該存證信函亦不足為有利
        於被告丙○○之認定。又被告丙○○雖提出巨野公司下
        單委託下游廠商代工之製造單，及林國賢與其他廠商前
        往受託代工之製造單共，證明巨野公司委託下游廠商代
        工時，必會有相關訂單或製造單，本案查無巨野公司向
        華謙公司購買布料及委託林國賢代工之製造單，足認非
        被告丙○○下單云云，然製造業上下游間公司之往來，
        除有訂單可供作業、請款之依循外，非不可透過彼此間
        之默契、信賴，發展出合作關係，被告丙○○與證人林
        國賢多次下單接單之合作關係均以口頭約定，已如前述
        ，而巨野公司對華謙公司訂貨，亦不一定要有訂單書據
        ，亦據華謙公司業務員邱見亮於原審審理時證述在卷，
        是難以被告丙○○所提出巨野公司與其他下游廠商間之
        製造單（見原審卷(二)第112-115頁），進而認定被告丙○○與林國賢、華謙公司間就此委託工作必有製造單存
        在。
    (二)、被告丙○○及辯護人辯稱自訴人乙○○書寫之拜歐公司
        88年6月16日出貨明細(見原審卷(二)第200、201-1頁)，
        業經山葉公司95年5月10日山葉總字第095118號函確認
        係山葉公司向拜歐公司訂購(見原審卷二第132頁)，而
        拜歐公司於88年6月16日出貨後，於88年6月20日開立統
        一發票2張向山葉公司請款（見原審卷(二)第56、57頁）
        ，而該統一發票所載「POLO衫」必須一個月前下單，由
        此可知山葉公司應係在88年5月間對拜歐公司下單，該
        期間被告丙○○則滯留大陸地區期間，依此可推知自訴
        人乙○○利用被告丙○○滯留大陸地區之機會，於88年
        5月間擅自以巨野公司名義委由證人林國賢代工「POLO
        衫」，造成代工債款留給巨野公司，山葉公司之「POLO
        衫」貨款則由拜歐公司收取，造成巨野公司難以回復之
        損害云云。惟：
      1、巨野公司因財務發生問題而被告丙○○滯留大陸期間
         ，被告丙○○委請拜歐公司之洪熾安代為處理善後，
         此據原審法院89年度自字第9號案件審理時，宏亞印刷
         有限公司黃展鈊證稱：與巨野公司生意往來約6、7年
         ，伊是印他們的衣服，丙○○跟伊說要衣服完成時會
         有一位洪先生來跟我處理，當時他跟我說他人在國外
         ，後來我這些貨都有如期交貨，洪先生也有拿錢來給
         伊，這筆錢約3萬多元等語(見宜蘭地院自字9號影卷原
         卷編頁第149、150頁)；林佳製衣有限公司負責人林淑
         華證稱：平常有跟巨野公司生意往來，係他的下游廠
         商，幫巨野公司做加工...當時是因為丙○○有財務困
         難，有的衣服加工到一半，他有跟我說要叫洪先生幫
         他處理，後來衣服都有做完，錢都是洪先生給的，銀
         貨兩訖，都沒有問題等語(見宜蘭地院自字9號影卷原
         卷編頁第150頁)；中信製衣廠張鴻儀證稱：平常有跟
         巨野公司生意往來，伊幫他們做代工的工作...當時是
         丙○○打電話給伊，說他人在國外，暫時趕不回來，
         希望伊跟他協助，若有問題可以找洪先生，趕快做完
         ，後來伊在6月間有做一批貨是跟洪先生結清等語(見
         宜蘭地院自字9號影卷原卷編頁第151頁)。
      2、又山葉公司職員徐華祥於本院91年度上易字第2053號
         案件審理時證稱：巨野公司後來有一段時間有財務上
         的問題，伊公司後來就找了第二家廠商，這位洪先生
         好像也是巨野公司的股東什麼的，所以就由拜歐公司
         來承接...、...丙○○有打電話告訴伊公司的事情會
         有會計和洪熾安會處理，事實上，洪熾安也有代蔡崑
         成返還借款約1百萬元等語(見本院上易2053號影卷原
         卷編頁第275、276頁)；中信製衣廠負責人張鴻儀證稱
         ：...這發票有3張，一張是2月份跟巨野公司做長褲和
         夾克、一張是4月份都是丙○○委託伊做的、7月份那
         張發票，是丙○○6月份打電話給伊，5月份他財務已
         經發生問題，他就出國了，他打電話的時候是說有一
         些半成品要做，說要把剩下的貨做起來看是否能賣錢
         ，有問題的話就找拜歐公司的洪熾安，由他負責處理
         ...當時巨野老闆在國外，那時7月份我要發薪水，所
         以洪熾安跟伊說，伊發票開給他，然後他付款；確實
         是丙○○說沒有問題，要伊去找洪熾安處理問題的，
         不然之前我也不認識什麼拜歐公司，為何拜歐公司要
         給我款項等語(見本院上易2053號影卷原卷編頁第344
         、345頁)。
      3、依上開諸多證人所證，可知被告丙○○於88年3至5月
         間，在大陸地區以電話聯絡各廠商，委請洪熾安代為
         處理自訴人公司代工、出貨及付款問題乙情，已可認
         定。又查，上開拜歐公司出貨明細，「POLO衫」數量
         僅有509件（164件+160件+45件55件+41件+44件）及
         120件（60件+60件），此與裕揚刺繡有限公司給證人
         林國賢數量分別為1548件、4536件，相差甚鉅，有裕
         揚公司出貨單二紙附卷可佐（見原審卷(一)第199頁），
         而該2紙出貨單確係被告丙○○要裕揚公司送貨給證人
         林國賢之單據，亦據證人林國賢證述在卷（見原審卷
         (二)第93頁），再稽之拜歐公司出貨單品名除「POLO衫
         」以外，尚有多功能衫、通氣衫、手套、背包等物，
         且數量零碎自27件至269件間，數量均非龐大，自訴人
         乙○○指稱上開貨物係拜歐公司洪織安處理被告蔡崑
         成財務問題後，將殘存之庫存貨再出貨給山葉公司等
         語，應堪採信。被告丙○○及辯護人辯稱該貨物與巨
         野公司交由證人林國賢代工之貨物，顯然係同一批貨
         物云云，尚無可採。
    (三)、被告蔡崑復辯稱依證人林國賢依巨野公司簽訂之協議書
        及華謙公司出具之收款條（見原審卷(一)第143、144頁）
        載明，若證人林國賢以禾茂企業社簽發交巨野公司收受
        ，再由巨野公司交付華謙公司收執，金額共250,000 元
        支票三紙屆期未兌現時，華謙公司僅得向發票人求償，
        不得向巨野公司求償，可推知並非巨野公司向華謙公司
        下單訂貨，並交付證人林國賢車工成衣，否則華謙公司
        斷無可能在支票未兌現，卻不向巨野公司求償云云。惟
        查，證人林國賢確係依在大陸地區之巨野公司實際負責
        人即被告丙○○之電話指示代工，已如前述，是證人林
        國賢在代工後未如期完成所衍生之損害賠償問題，由證
        人林國賢與巨野公司相互協議本屬當然，而華謙公司收
        受巨野公司交付之上開支票是否約定屆期未兌現向巨野
        公司，本屬華謙公司自行評估債權可否確保而屬華謙公
        司與巨野公司契約自由之範疇，尚不得據此為被告丙○○有利之認定。
    (四)、被告復辯稱：伊為維巨野公司商譽因而承認林國賢代工
        行為，此係民法對於無權代理人所為違法行為之承認，
        嗣林國賢侵占貨物又請款，始提起自訴，且巨野公司職
        員甲○○已證稱乙○○於88年6月14日，林國賢於88年7
        月打電話來請款，因查無訂單，所以沒有請他代工，所
        以沒有付款之情，由此可證巨野公司下單委託時，確有
        製造單核對云云。
      1、然華謙公司於88年5月間經巨野公司訂購有領片之布料
         ，且於裁剪後經裕揚公司送往林國賢處加工成衣，而
         巨野公司於提起自訴時，亦已收受林國賢本次代工之
         部分貨物，已認定如上，此為巨野公司提出之自訴狀
         所是認，足認被告丙○○提出自訴時，不惟已受領部
         分貨物，甚且就交付加工原料之過程亦知之甚詳，此
         當非僅係為維護商譽及誤解所為，是被告所辯此節容
         非可取。
      2、證人甲○○固曾證述被告所辯上情(見本院上訴卷第
         177頁背面、更二卷第64頁背面)，然依被告丙○○對
         林國賢所提出之自訴狀所載林國賢係於88年5月25日、
         88年5月28日始自裕陽刺繡有限公司收受材料，而林國
         賢遲至89年3月20日始完成紅、藍色部分1720件及黑藍
         色部分1589件，惟仍有2775件未交付等情，是林國賢
         既係於89年3月20日始交付部分貨物，則其是否會於完
         工前之88年7月即以電話請款，即非無疑，是證人柯素
         卿所證林國賢曾於88年7月以電話請款一節，即有可疑
         。況縱使證人甲○○上開所證可採，惟此亦僅可證明
         證人甲○○是時在巨野公司內未尋獲相關訂單，要難
         據此推論巨野公司與林國賢間之代工均有書面，且本
         件交易係被告丙○○在大陸地區以電話聯絡林國賢而
         締結，已認定如上，證人甲○○上開所證亦難以推論
         出被告所辯之情，被告上開所辯自非可採。
    (五)、至於山葉公司有無可能於88年5月間以外時間訂貨，宥
        於本件時日已久，已無法查證，且被告丙○○在未獲山
        葉公司訂單或獲授權之情形下，是否敢於對下游廠商下
        訂單，為被告丙○○對其自身應負法律責任之評估；林
        國賢部分貨品之交付由何人收受，若未獲山葉公司之授
        權，收受後將如何處理，均與本案無涉，併此敘明。
  四、綜上，被告丙○○明知其在大陸地區時曾以電話向林國賢
      委託工作，仍故意捏造自訴人乙○○意圖使巨野公司之債
      務更加龐大難以處理，損害巨野公司信用，以俾乙○○與
      洪熾安所經營之拜歐公司順利接手巨野公司業務，而於88
      年5月25日，明知山葉公司並未向巨野公司下訂單，竟違
      背職務，未經授權，擅自以巨野公司名義向華謙公司下布
      匹訂單，並交付證人林國賢車工成衣，使巨野公司因此積
      欠華謙公司布料、證人林國賢代工廠工資共計625,85 9元
      ，因而使巨野公司債務加劇，信用近於破產之不實事項，
      並於90年3月26日以自訴補充理由(七)自證六說明狀四向原
      審誣指乙○○此部分涉犯背信罪嫌之犯行，已堪認定。
  五、核被告丙○○所為，係犯刑法第169條第1項之誣告罪。又
      被告丙○○前有事實欄所指之犯罪科刑及執行情形，有本
      院被告全國前案紀錄表在卷可查，其於有期徒刑執行完畢
      五年內，再犯有期徒刑以上之本罪，為累犯，應依刑法第
      47條第1項之規定加重其刑。
  六、原審就被告丙○○部分依法論科，固非無見。惟查被告丙○○所犯，係在中華民國96年4月24日以前，合於中華民
      國九十六年罪犯減刑條例第2條第1項第3款減刑之規定，
      原審未及適用，實有未合。被告上訴否認犯罪，自訴人上
      訴指原審量刑過輕，雖均無理由，惟原判決既有上開可議
      之處，自應由本院將原判決撤銷改判。爰審酌被告丙○○
      犯罪之動機、目的、手段，犯罪所生之損害，及犯罪後態
      度等一切情狀，量處有期徒刑4月，並依法減為有期徒刑
      二月，以示懲儆。
據上論斷，應依刑事訴訟法第369條第1項、第364條、第343條、
第299條第1項前段，刑法第169條第1項、第47條第1項，中華民
國96年罪犯減刑條例第2條第1項第3款、第7條，判決如主文。
本案經檢察官何明楨到庭執行職務。
中    華    民    國    99    年    8     月    18    日
                  刑事第二十二庭審判長法  官  郭雅美
                                      法  官  李麗珠
                                      法  官  洪于智
以上正本證明與原本無異。
如不服本判決，應於收受送達後10日內向本院提出上訴書狀，其
未敘述上訴之理由者並得於提起上訴後10日內向本院補提理由書
（均須按他造當事人之人數附繕本）「切勿逕送上級法院」。
                                      書記官  強梅芳
中    華    民    國    99    年    8    月    20    日
附錄：本案論罪科刑法條全文
中華民國刑法第169條
（誣告罪）
意圖他人受刑事或懲戒處分，向該管公務員誣告者，處 7 年以
下有期徒刑。
意圖他人受刑事或懲戒處分，而偽造、變造證據，或使用偽造、
變造之證據者，亦同。

司法院資訊處製作；財團法人民間司法改革基金會備份。
